【裁判字號】    92,重訴,308
【裁判日期】    950214
【裁判案由】    拆屋還地
【裁判全文】
臺灣士林地方法院民事判決             92年度重訴字第308號
原      告  乙○○
訴訟代理人  王偉凡    律師
複代理人    酉○○
被      告  丁○○
            壬○○
            辛○○
上  一  人
訴訟代理人  徐國勇    律師
            黃育勳    律師
被      告  庚○○
            己○○
            寅○○
            丙○○
            戌○○○
            未○○
            申○○
            癸○○○
            丑○○
            子○○
                      號
            午○○
            辰○○○
            戊○○
            卯○○
上列當事人間請求拆屋還地事件，本院於民國95年2 月10日言詞
辯論終結，判決如下：
    主    文
被告辛○○應將坐落台北市○○區○○段七小段八五、八六地號
土地如附圖所示Ａ、Ｂ部分面積各三十五平方公尺、十七平方公
尺之門牌台北市○○區○○路一段一百六十巷十弄十四號建物拆
除，將該部份土地返還原告及其他共有人。
被告丁○○、壬○○、辛○○、庚○○、己○○、寅○○、丙○○、戌○○○、未○○、申○○應將坐落台北市○○區○○段七
小段八五、八六地號土地如附圖所示Ｃ、Ｄ部分面積各二十六平
方公尺、二十五平方公尺上之門牌台北市○○區○○路一段一百
六十巷十弄十四號建物拆除，將該部份土地返還原告及其他共有
人。
被告癸○○○、午○○、辰○○○、戊○○、卯○○應將坐落台
北市○○區○○段七小段八五、八六、八七地號土地上如附圖所
示Ｅ、Ｆ、Ｇ部分面積各八平方公尺、四十平方公尺、十一平方
公尺上之門牌台北市○○區○○路一段一百六十巷十弄十六號建
物拆除，將該部份土地返還原告及其他共有人。
被告丑○○應自第三項所示之建物遷出。
被告癸○○○、午○○、辰○○○、戊○○、卯○○應將坐落台
北市○○區○○段七小段八五、八七地號土地上如附圖所示Ｈ、
Ｉ部分面積各十九平方公尺、三十五平方公尺上之門牌台北市○○區○○路一段一百六十巷十弄十八號建物拆除，將該部份土地
返還原告及其他共有人。
原告其餘之訴駁回。
訴訟費用由被告辛○○負擔百分之二十三；被告丁○○、壬○○
、辛○○、庚○○、己○○、寅○○、丙○○、戌○○○、未○○、申○○負擔百分之二十三；被告癸○○○、午○○、辰○○○、戊○○、卯○○負擔百分之五十；被告丑○○負擔百分之一
；餘由原告負擔。
本判決第一項於原告以新台幣壹佰零陸萬參仟元供擔保後，得假
執行。但被告林辛○○為原告供擔保新台幣參佰壹拾捌萬柒仟陸
佰元，得免為假執行。
本判決第二項於原告以新台幣壹佰零肆萬參仟元供擔保後，得假
執行。但被告辛○○為原告供擔保新台幣參佰壹拾貳元陸仟參佰
元，得免為假執行。
本判決第三項、第四項於原告以新台幣壹佰貳拾萬陸仟元供擔保
後，得假執行。
本判決第五項於原告以新台幣壹佰壹拾萬肆仟元供擔保後，得假
執行。
原告其餘假執行之聲請駁回。
    事實及理由
一、按訴狀送達後，原告不得將原訴變更或追加他訴。但請求之
    基礎事實同一者、該訴訟標的對於數人必須合一確定時，追
    加其原非當事人之人為當事人者、不甚礙被告之防禦及訴訟
    之終結者，不在此限，民事訴訟法第255條第1項第2款、第4
    款、第7 款定有明文。原告原起訴請求被告壬○○、辛○○
    、庚○○、己○○、寅○○、癸○○○拆屋還地，其後陸續
    追加被告丙○○、戌○○○、未○○、申○○、辰○○○、
    戊○○、卯○○，其訴訟標的對於追加之被告數人必須合一
    確定，自應准予。又原告追加被告丑○○、子○○，其請求
    之基礎同一，且不甚礙被告之防禦及訴訟之終結，亦應准許
    。
二、被告丁○○、庚○○、己○○、寅○○、丙○○、戌○○○
    未○○、申○○、癸○○○、子○○、午○○、辰○○○、
    戊○○、卯○○經合法通知，未於最後言詞辯論期日到場，
    核無民事訴訟法第386 條各款所列情形，爰依原告之聲請，
    由其一造辯論而為判決。
三、原告主張：原告係坐落台北市○○區○○段7 小段85、86、
    87地號土地（下稱系爭85號、86號、87號土地）之共有人，
    (一)門牌台北市○○區○○路1 段160 巷10弄14號建物（下稱
    系爭14號建物）分別使用系爭86號、85地號土地如附圖所示
    A 、C 、B 、D 部分各35平方公尺、26平方公尺、17平方公
    尺、25平方公尺。(二)門牌台北市○○區○○路1 段160 巷10
    弄16號建物（下稱系爭16號建物）分別使用系爭86號、87號
    土地如附圖所示E 、F 、G 部分各8 平方公尺、40平方公尺
    、11平方公尺。(三)門牌台北市○○區○○路1 段160 巷10弄
    18號建物（下稱系爭18號建物）分別使用系爭85號、87號土
    地如附圖所示H 、I 部分各19平方公尺、35平方公尺。惟系
    爭14號、16號、18號建物占用系爭86號、85號、87號土地並
    無正當權源。又(一)系爭14號建物係訴外人林阿元所興建，林
    阿元死後，訴外人林鸞英、被告丙○○為其繼承人；林鸞英
    死後，訴外人莊火生、被告莊玉蘭、未○○為其繼承人；莊
    火生死後，訴外人洪繡冬、被告莊玉蘭、未○○為其繼承人
    ；洪繡冬死後，被告申○○為其繼承人。是被告丙○○、莊
    玉蘭、未○○、申○○為系爭14號建物之事實上處分權人。
    (二)被告丑○○、子○○為系爭14號建物之占用人。(三)系爭16
    號、18號建物係訴外人邱明丙所興建，邱明丙死後，訴外人
    邱快為其繼承人；邱快死後，訴外人林寶壇、被告午○○、
    癸○○○為其繼承人；林寶壇死後，被告辰○○○、戊○○
    、卯○○為其繼承人。是被告午○○、癸○○○、辰○○○
    、戊○○、卯○○為系爭16號、18號建物之事實上處分權人
    。為此本於民法第767 條、第821 條規定，先位求為判決(一)
    被告丙○○、戌○○○、未○○、申○○應將系爭85號、86
    號土地如附圖所示A 、C 、B 、D 部分面積各35平方公尺、
    26平方公尺、17平方公尺、25平方公尺上之系爭14號建物拆
    除，將該部份土地返還原告及其他共有人。(二)被告丁○○、
    壬○○、辛○○、庚○○、己○○、寅○○應自系爭85號、
    86號土地如附圖所示A 、C 、B 、D 部分面積各35平方公尺
    、26平方公尺、17平方公尺、25平方公尺上之系爭14號建物
    遷出。(三)被告癸○○○、午○○、辰○○○、戊○○、卯○○應將系爭85號、86號、87號土地上如附圖所示E 、F 、G
    部分面積各8 平方公尺、40平方公尺、11平方公尺上之系爭
    16號建物拆除，將該部份土地返還原告及其他共有人。(四)被
    告丑○○、子○○應自系爭16號建物遷出。(五)被告癸○○○
    、午○○、辰○○○、戊○○、卯○○應將系爭85號、87號
    土地上如附圖所示H 、I 部分面積各19平方公尺、35平方公
    尺上之系爭18號建物拆除，將該部份土地返還原告及其他共
    有人。倘鈞院認林美玉為林鸞英之養女，被告丁○○、壬○○、辛○○、庚○○、己○○、寅○○為林美玉之繼承人。
    則被告丁○○、壬○○、辛○○、庚○○、己○○、寅○○
    亦同為系爭14號建物之事實上處分權人。則就上述先位(一)、
    (二)請求部分，後位改求為判決命被告丁○○、壬○○、辛○○、庚○○、己○○、寅○○、丙○○、戌○○○、未○○
    、申○○將系爭85號、86地號土地如附圖所示A 、C 、B 、
    D 部分面積各35平方公尺、26平方公尺、17平方公尺、25平
    方公尺上之系爭14號建物拆除，將該部份土地返還原告及其
    他共有人等語。並聲明願供擔保，請准宣告假執行。
四、被告辛○○則以：伊母林美玉係林阿元養女林鸞英之養女，
    林阿元為系爭85號、86號、87號土地之登記地上權人，由伊
    等繼承取得地上權，系爭14號建物使用系爭86號、85號土地
    C 、D 部分有正當權源，非無權占有。又林阿元於光復前即
    以租地方式使用系爭85號、86號、87號土地，並定期支付租
    金，雖地上權設定當時之義務人王有成未蓋章，但已依規定
    附登記保證書，其中保證人王萬子為王有成之兄弟，林阿元
    若為無權占有，何以未見土地所有權人請求返還？又被告辛○○獨資興建系爭14號建物之A 、B 部分前，曾徵得土地管
    理人甲○○同意，亦非無權占有。系爭14號建物之A 、B 部
    分係伊使用，C 、D 部分則作公廳使用，由伊管理等語，資
    為抗辯。並聲明：(一)原告之訴駁回。(二)如受不利判決，願供
    擔保請准宣告免為假執行。
五、被告壬○○則以：伊亦繼承取得林阿元之地上權等語，資為
    抗辯。並聲明：原告之訴駁回。
六、被告癸○○○則以：系爭16號、18號建物係伊祖父邱明炳向
    訴外人蘇幻義購買，系爭18號建物現由伊使用等語，資為抗
    辯。並聲明：原告之訴駁回    。
七、被告丑○○則以：訴外人王天榮、王有成、王天賜、王金塗
    、王萬子於大正4年1月4日向伊曾祖父邱明炳胎借28圓，並
    以「芝蘭一堡新里族庄土名伍份四九番一建物敷地四厘壹絲
    」土地（於大正4年2月12日與另筆土地合併登記為系爭85號
    、86號、87號土地）1筆為胎土地，邱明炳並於大正4年1月1
    4 日以32圓向蘇幻義購買「芝蘭一堡新里族庄土名伍份四九
    番地地上建設」（即日後之系爭16號、18號建物），王天榮
    、王有成、王天賜、王金塗、王萬子並立下大正4 年1 月21
    日委任狀、胎權設定登記申請書、大正5 年1 月永耕權設定
    申請書，惟日後未於地政機關一併為抵押權設定登記。系爭
    16號建物現係伊使用，子○○已遷出等語，資為抗辯。並聲
    明：原告之訴駁回。
八、被告丙○○、戌○○○同辯稱：請駁回原告之訴等語。
九、被告丁○○、庚○○、己○○、寅○○、子○○、戊○○、
    卯○○、辰○○○、午○○、未○○、申○○未於言詞辯論
    期日到場，亦未提出書狀作何聲明或陳述。
十、得心證之理由：
  (一)原告為系爭85號、86號、87號土地之共有人，有台北市土地
    登記謄本3 份在卷可稽（見卷(一)第8 頁至20頁）。而系爭14
    號建物分別使用系爭86號、85地號土地如附圖所示A 、C 、
    B 、D 部分各35平方公尺、26平方公尺、17平方公尺、25平
    方公尺；系爭16號建物分別使用系爭86號、87號土地如附圖
    所示E 、F 、G 部分各8 平方公尺、40平方公尺、11平方公
    尺；系爭18建號建物分別使用系爭85號、87號土地如附圖所
    示H 、I 部分各19平方公尺、35平方公尺，有台北市中山地
    政事務所土地複丈成果圖在卷可按（見卷(一)第242 頁）。
  (二)被告辛○○陳稱：系爭14號建物如附圖所示A 、B 部分係其
    獨資興建，由其使用；如附圖所示C 、D 部分係林阿元所興
    建，作公廳使用，由其管理等語。又系爭14號建物面積45.3
    平方公尺部分之納稅義務人原係林阿元，後變更為林美玉，
    有台北市稅捐稽徵處內湖分處函附稅籍紀錄表在卷可考（見
    卷(一)第142 頁）。又林阿元死後，林鸞英、被告丙○○為其
    繼承人；林鸞英死後，莊火生、被告莊玉蘭、未○○為其繼
    承人；莊火生死後，洪繡冬、被告莊玉蘭、未○○為其繼承
    人；洪繡冬死後，被告申○○為其繼承人之事實，有戶籍資
    料各在卷可佐（見卷(二)第112 至115 頁、第120 至125 頁、
    第144 頁、第227 頁、第231 頁、第232 頁）。又林美玉死
    後，被告丁○○、壬○○、辛○○、庚○○、己○○、寅○○為其繼承人之事實，亦有戶籍資料各在卷可證（見卷(一)第
    61至64頁、卷(二)第254 至260 頁）。又原告雖否認林美玉為
    林鸞英之養女。惟查，被告丙○○陳稱：因林鸞英未嫁尚無
    子嗣，林阿元買林美玉來給林鸞英當女兒等語（見本院卷(二)
    第61頁），被告戌○○○亦稱：林鸞英之子除伊及未○○外
    ，還有收養林美玉等語（見本院卷(二)第175 頁）。又卷附台
    灣省台北縣戶籍登記簿所載林阿元之除戶資料（見本院卷(一)
    第91頁）記載：戶長林阿元（民國43年10月9 日因老邁在本
    籍地死亡），林美玉（民國21年10月7 日生）之稱謂係「孫
    」、母為「林配」，林雪子之稱謂亦係「孫」，母為「林約
    」，巳○○（民國42年1 月4 日生）之稱謂係「曾孫」、母
    為「林美玉」。另卷附日據時代林阿元之戶籍謄本（見本院
    卷(一)第214 至216 頁）記載：林阿元有養女林鸞英（大正【
    即民國】2 年11月19日出生，大正【即民國】4 年6 月30日
    收養入戶，昭和18年【即民國32年】7 月31日除籍）及養女
    林約（大正【即民國】13年年2 月21日生，昭和2 年【即民
    國16年】6 月28日收養入戶），另有孫林雪子（昭和17年【
    即民國31年】5 月16日出生）。可見林阿元並未於民國32年
    7 月31日前收養林美玉或其母「林配」。而日據時期之收養
    不以戶口申報為要件，林鸞英於民國32年7 月31日除籍時已
    29歲，應可收養養女，是光復後戶籍之所以登載林美玉為林
    阿元孫，自以林鸞英於日據時期收養林美玉為養女，惟未為
    戶口之申報，迨於光復後始為戶口申報之可能性最大，林美
    玉應係林鸞英之養女無訛，原告先位主張林美玉非林鸞英之
    養女，自不可採。準此，被告辛○○係系爭14號建物如附圖
    所示A 、B 部分之事實上處分權人，而被告丙○○、莊玉蘭
    、未○○、申○○、丁○○、壬○○、辛○○、庚○○、己○○、寅○○則為系爭14號建物如附圖所示C 、D 部分之事
    實上處分權人。
  (三)被告癸○○○、丑○○同稱：系爭18號建物係被告癸○○○
    使用，系爭16號建物係被告丑○○使用，系爭16號、18號建
    物係邱明炳向蘇幻義買受等語。又邱明炳死後，邱快為其繼
    承人；邱快死後，林寶壇、被告午○○、癸○○○為其繼承
    人；林寶壇死後，辰○○○、戊○○、卯○○為其繼承人之
    事實，有戶籍資料在卷可按（見本院卷(一)第99至102頁、第
    198 至202 頁）。是被告午○○、癸○○○、辰○○○、戊○○、卯○○應為系爭16號、18號建物之事實上處分權人。
  (四)系爭85號、86號、87號土地登記有林阿元之地上權（84、84
    -2、85、86、87地號上之38年新里族字003010號地上權總面
    積為45.29 平方公尺），有台北市土地登記謄本在卷可稽（
    見卷(一)第11頁、第16頁、第20頁）。又系爭地上權設定申請
    書未經共有人王有成（共有人為王天榮、王金、王萬子、王
    有成、王初生等五人）蓋章，惟附有登記保證書，記載保證
    原因為：「為地上權設定登記土地共有人不得連署」，保證
    事項為：「本保證人保證後附乙張申報書所列土地權利確屬
    實在如有虛偽申報及冒領書狀以致損害善意第三者權益時本
    保證人願負賠償責任暨繳銷所領書狀並與保證人同受法律上
    嚴厲之制裁」。保證人為：「王萬子、勇鴦、村長黃博堡」
    ，保證日期為「參拾八年拾壹月廿四日」，而其依據之法令
    係當時之「土地登記規則」及「台灣省各縣市辦理單獨聲請
    地上權應行注意事項」等情，有台北市中山地政事務所函2
    件在卷可考（見卷(一)第147 至151 頁、卷(二)第105 頁）。經
    查，臺灣省政府三八戌微府綱地甲字第０一九八一號代電「
    臺灣省各縣市辦理單獨聲請地上權設定登記應行注意事項」
    第1 點規定：「本省各縣市辦理地上權設定登記時，如建物
    基地使用人已向基地所有人訂有口頭或書面之合法租賃契約
    或地上權契約，而基地所有權人拒不履行共同申請者，使用
    人可陳明不能覓致義務人共同申請登記為由，提繳鄉鎮區公
    所保證書及繳納租金等憑證，依照土地登記規則第十七條第
    二項規定，單獨聲請登記。」是臺灣光復初期辦理地上權登
    記，須符合該「注意事項」之規定，始得由使用人單獨聲請
    地上權登記。本件林阿元於38年11月25日申請系爭地上權登
    記時，僅提出王萬子、勇鴦、村長黃博堡出具之保證書，並
    未提出合法租賃契約或地上權契約，亦未提繳鄉鎮區公所保
    證書及繳納租金等憑證，復未經共有人王有成蓋章，其單方
    所為系爭地上權登記自屬無效。林阿元就系爭85號、86號、
    87 號 土地之地上權應屬不存在。被告辛○○、壬○○抗辯
    ：系爭14號建物使用系爭86號、85號土地C 、D 部分有正當
    權源云云，自不足採。
  (五)被告辛○○辯稱：伊興建系爭14號建物之A 、B 部分前，曾
    徵得土地管理人甲○○同意云云，惟質之證人甲○○明白否
    認其曾同意被告辛○○興建系爭14號建物之A 、B 部分（見
    本院卷(二)第236 頁），且被告辛○○縱曾徵得甲○○個人之
    同意興建系爭14號建物之A 、B 部分，甲○○對該部分土地
    既無單獨使用權，被告辛○○與甲○○之契約關係，對其他
    共有人亦不生效力。被告辛○○仍屬無權占有甚明。
  (六)被告丑○○辯稱：王天榮、王有成、王天賜、王金塗、王萬
    子於大正4 年1 月4 日向伊曾祖父邱明炳胎借28圓，並以「
    芝蘭一堡新里族庄土名伍份四九番一建物敷地四厘壹絲」土
    地（於大正4 年2 月12日與另筆土地合併登記為系爭85號、
    86號、87號土地）1 筆為胎土地，邱明炳並於大正4 年1 月
    14日以32圓向蘇幻義購買「芝蘭一堡新里族庄土名伍份四九
    番地地上建設」（即日後之系爭16號、18號建物），王天榮
    、王有成、王天賜、王金塗、王萬子並立下大正4 年1 月21
    日委任狀、胎權設定登記申請書、大正5 年1 月永耕權設定
    申請書，惟日後未於地政機關一併為抵押權設定登記云云。
    姑不論被告丑○○所述是否屬實，王天榮、王有成、王天賜
    、王金塗、王萬子嗣後既未設定抵押權予邱明炳，該借款債
    務是否依然存在，即有可疑。又蘇幻義利用系爭土地搭蓋系
    爭16號、18號建物之法律權源不明，邱明炳向蘇幻義購買系
    爭16號、18號建號，並非當然有權占有。又王天榮、王有成
    、王天賜、王金塗、王萬子與邱明炳之借貸關係，與邱明炳
    使用系爭土地有無正當權源，並無必然相關。況依債之相對
    性，被告等人亦無法對原告主張有權占有。
  (七)按所有人對於無權占有或侵奪其所有物者，得請求返還之。
    對於妨害其所有權者，得請求除去之。有妨害其所有權之虞
    者，得請求防止之，民法第767 條定有明文。次按以無權占
    有為原因，請求返還所有物之訴，被告對原告就其物有所有
    權存在之事實無爭執，而僅以非無權占有為抗辯者，原告於
    被告無權占有之事實，無舉證責任。被告應就其取得占有，
    係有正當權源之事實證明之。如不能證明，則應認原告之請
    求為有理由（最高法院72年台上字第1552號判決意旨參照）
    。被告等既不能證明系爭14號、16號、18號建物占用系爭85
    號、86號、87號土地有正當權源，原告自得本於民法第767
    條之規定，請求被告等拆屋還地及被告丑○○自系爭16號建
    物遷出。又按請求返還所有物之訴，應以現在占有該物之人
    為被告，被告子○○雖設籍於系爭16號建物，惟未居住於系
    爭16號建物，有台北市政府警察局內湖分局函在卷可按（見
    本院卷(三)第49頁），被告丑○○亦稱被告子○○已遷出，被
    告子○○自非系爭16號建物之占有人。原告請求被告子○○
    自系爭16號建物遷出，自屬無據。從而，原告訴請1.被告辛○○將系爭85、86地號土地如附圖所示A 、B 部分面積各35
    平方公尺、17平方公尺平方上之系爭14號建物拆除，將該部
    份土地返還原告及其他共有人。2.被告丁○○、壬○○、辛○○、庚○○、己○○、寅○○、丙○○、戌○○○、未○○、申○○將系爭85、86地號土地如附圖所示C 、D 部分面
    積各26平方公尺、25平方公尺上之系爭14號建物拆除，將該
    部份土地返還原告及其他共有人。3.被告癸○○○、午○○
    、辰○○○、戊○○、卯○○將系爭85號、86號、87號土地
    上如附圖所示E 、F 、G 部分面積各8 平方公尺、40平方公
    尺、11平方公尺上之系爭16號建物拆除，將該部份土地返還
    原告及其他共有人。4.被告丑○○自系爭16號建物遷出。5.
    被告癸○○○、午○○、辰○○○、戊○○、卯○○將系爭
    85號、87號土地上如附圖所示H 、I 部分面積各19平方公尺
    、35平方公尺上之系爭18號建物拆除，將該部份土地返還原
    告及其他共有人。為有理由，應予准許。逾此部分之請求，
    為無理由，應予駁回。
  (八)本件原告陳明願供擔保，請准宣告假執行，就其勝訴部分，
    經核無不合，爰酌定如主文所示之擔保金額，併予准許。至
    原告敗訴部分，其假執行之聲請已失所附麗，應予駁回。又
    被告辛○○陳明願供擔保，宣告免為假執行，核無不合，爰
    酌定相當擔保金額，併予准許。
  (九)本件事證已臻明確，兩造其餘之攻擊防禦方法，核與判決之
    基礎無影響，毋庸一一論述，併此敘明。
十一、訴訟費用負擔之依據：民事訴訟法第79條、第85條第1 項
      前段。
中    華    民    國    95    年    2     月    14    日
                  民事第一庭  法  官  楊智勝
以上正本證明與原本無異。
如對本判決上訴須於判決送達後20日內向本院提出上訴狀。
中    華    民    國    95    年    2     月    15    日
                              書記官  黃王雅寬


司法院資訊處製作；財團法人民間司法改革基金會備份。
